【裁判字號】    89,訴緝,97
【裁判日期】    891031
【裁判案由】    偽造有價證券等
【裁判全文】
臺灣板橋地方法院刑事判決                          八十九年度訴緝字第九七號
    公  訴  人  臺灣板橋地方法院檢察署檢察官
    被      告  戊○○
    選任辯護人  王聰明
右列被告因偽造有價證券等案件，經檢察官提起公訴（八十八年度偵字第一三八五六
號）暨移送併案審理（八十九年度偵字第一九五一○號、二○五一九號），乙○判決
如左：
    主  文
戊○○無罪。
    理  由
一、公訴意旨以：戊○○於民國八十七年十一月十三日淩晨，在台北縣中和市○○路
    ○段三一五巷六號，發現甲○○所遺失，由彰化商業銀行永和分行付款，帳號0
    00000000號，票號ＭＡ0000000至0000000號，發票日、
    票面金額及發票人均空白尚未填載完成之支票三十八紙，明知該三十八紙支票係
    屬遺失物，竟意圖為自己不法之所有，將之侵占入己。復意圖供行使之用，基於
    偽造有價證券之犯意，於不詳時地，以偽刻之「邱麗芳」印章蓋於上開票號ＭＡ
    0000000之支票上，並偽填發票日為八十八年二月六日；票面金額為新台
    幣（下同）一萬元，而偽造該支票。嗣持該支票向不知情之庚○○調借現款一萬
    元，並佯稱該紙支票係其老闆為抵充資薪而交付，致庚○○陷於錯誤而交付一萬
    元，嗣丙○○輾轉由羅桂霞處收受庚○○為調現而交付之上開支票，並持向花蓮
    中小企業銀行蘆洲分行提示，惟該支票業經甲○○掛失止付，始查知上情云云。
    因認被告戊○○所為，涉犯刑法第三百三十七條侵占遺失物罪嫌、第二百零一條
    第一項偽造有價證券罪嫌及第三百三十九條第一項詐欺取財罪嫌。
二、按犯罪事實應依證據認定之，無證據不得推定其犯罪事實；又不能證明被告犯罪
    者，應諭知無罪之判決；刑事訴訟法第一百五十四條、第三百零一條第一項分別
    定有明文。又犯罪事實之認定，應憑真實之證據，倘證據是否真實尚欠明確，自
    難以擬制推測之方法，為其判斷之基礎；而認定犯罪事實之證據係指足以認定被
    告確有犯罪行為之積極證據而言，該項證據自須適合於被告犯罪事實之認定，始
    得採為斷罪資料，最高法院五十三年著有台上字第六五六號、二十九年上字第三
    一○五號判例。且刑事訴訟上證明之資料，無論其為直接或間接證據，均須達於
    通常一般之人均不致有所懷疑，而得確信其為真實之程度，始得據為有罪之認定
    ，若其關於被告是否犯罪之證明未能達此程度，而有合理懷疑之存在，致使無從
    形成有罪之確信，根據「罪證有疑，利於被告」之證據法則，即不得遽為不利被
    告之認定，亦有最高法院七十六年度台上字第四九八六號判例可稽。其以情況證
    據（即間接證據）斷罪時，尤須基於該證據在直接關係上所可證明之他項情況事
    實，本乎推理作用足以確證被告有罪，方為合法，不得徒憑主觀上之推想，將一
    般經驗上有利被告之其他合理情況逕予排除，此觀諸最高法院三十二年上字第六
    十七號判例意旨自明。
三、本件公訴人認為被告戊○○涉犯上開罪行，無非以被害人甲○○於警訊及偵查中
    指訴、證人庚○○、羅桂霞、丙○○分別於警訊或偵查中之證述，及卷附掛失止
    付票據提示人資料查報表、遺失票據申請書、票號ＭＡ0000000之支票影
    本為憑。惟訊之被告堅決否認有何侵占、偽造有價證券、詐欺犯行，辯稱：八十
    八年一月間，友人己○○帶同壬○○至其中和市○○街二十九之一號住處，渠二
    人說急需現金，拿日期、金額已填載，並蓋妥邱麗芳印章之某張支票向其調借現
    金，伊先借其二人一萬元，二、三日後自行持向擺設於中和市○○街二十九之一
    號住處樓下不知名之檳榔攤調現（參乙○八十九年五月二十二日訊問筆錄），第
    一次是己○○、壬○○拿到家裡給我，以後票是壬○○拿給我，廖說票是老闆給
    的薪水，要調借現款，伊持該ＭＡ0000000票號支票，至台北縣警察局海
    山分局海山派出所附近庚○○之公司處，向庚○○告以朋友急需用錢，請求幫忙
    ，其背書於該支票交付庚○○，庚○○則借與現金約八千至九千元，該支票屆期
    跳票後，庚○○通知其拿錢換回支票等語（參乙○八十九年五月二十二日、六月
    二十日、七月十一日訊問筆錄），並聲請訊問證人己○○、壬○○。經查：
    （一）被害人甲○○於警訊、偵查中僅指述遺失上開票號等支票，已為掛失止付
          之事實，其於乙○八十九年七月十一日訊問期日到場，亦僅指稱：因公司
          整修隔間，其將置有ＭＡ0000000票號至ＭＡ0000000票號
          之其中三十八張空白支票、併同存摺之辦公桌移至電梯間，二、三日後始
          發覺空白支票、存摺遺失等語。歷經偵審，甲○○並未指陳被告侵占或竊
          取支票、存摺，甚至有如公訴意旨所述之偽刻印章、偽造支票之犯行。其
          次羅桂霞、丙○○二人於警訊中，只指述票據由前手庚○○輾轉交付，並
          未提及被告，至於被告之直接後手庚○○於警訊、偵查中，僅敘明被告持
          該ＭＡ0000000票號支票調現一事，其於乙○八十九年八月二十九
          日訊問期日到場結稱：被告一人至台北縣板橋市○○路二六八號處，說幫
          朋友做事急需要錢，持票調現，跳票後有通知被告拿錢換票等語。稽上被
          害人、票據後手之陳述，無一指明被告侵占、竊盜、偽造支票、詐欺之犯
          行，伊等所述，僅足以證明被告曾持有該ＭＡ0000000票號支票，
          此持有之事實，得否據而推論被告必有不法犯行？
    （二）證人己○○於八十九年十月二十四日到場具結證述：「（問：有無在八十
          七年十一月之後拿支票給戊○○？）壬○○找我，我找戊○○，是壬○○
          用票換現金，壬○○說票是它老闆要發薪水有票，票換現金，只有一次而
          已，我記得是換一萬元，到戊○○家換的。（問：票給戊○○時，票面是
          否已經記載完全？）是。」在卷，核與被告上開所辯首次調現係由己○○
          帶同壬○○至其家中，持記載完全之支票求伊幫忙之情狀相符。又被害人
          同時地遺失之ＭＡ0000000票號支票一張，發票人欄亦經蓋妥同式
          之「邱麗芳」印章填載完成，由第三人丁○○於八十八年一月三十日提示
          ，因發票人簽章不符、掛失空白票據緣由不獲兌現之事實，有掛失止付票
          據提示人資料查報表、支票及退票理由單影本各一份附卷可查（偵查卷三
          十、三十一、三十二頁），該持票人丁○○於乙○八十九年八月八日訊問
          期日到場證稱：ＭＡ0000000票號支票是我太太朋友的朋友拿來調
          現借七萬元，他說急用，不是在場的被告，好像是壬○○，住在中和市，
          二十幾歲等語。上開二證人所述票據之出處，均指向壬○○之人。另查，
          被告所指之票據前手壬○○（六十一年一月二十五日出生、身分證統一編
          號：Ｚ000000000號）經傳喚不到場，且於八十九年九月二十二
          日亡故，有送達回證、法務部戶役政系統檔查詢報表之記載附卷可按，已
          未能究明該等支票來源。稽之被告於乙○八十九年五月二十二日、三十日
          、六月二十日、七月十一日、八月八日、八月二十九日歷次庭訊，均堅決
          辯稱伊不知壬○○交付之支票有侵占、偽造之情事，斯時壬○○尚且生存
          ，難以其後亡故之事實，認為被告有推卸責任予壬○○之意。惟被告先後
          所辯同一，復與證人己○○所證情節相符，甚且被告背書於該ＭＡ000
          0000票號支票（參偵查卷第十二頁背面支票影本），茍其有何不法，
          諒必不為該背書行為，諸此事證，難認被告所辯不實。
    （三）綜上所述，被害人甲○○、證人庚○○、羅桂霞、丙○○分別於警訊或偵
          查中指述票據遺失、轉讓先後手之間接事證，尚不足以推論被告確實有侵
          占、竊盜、偽造有價證券、詐欺之犯行，被告所辯幫廖某調現情節，於日
          常生活，亦非不可能，其不知所經手支票係偽造票據，有合理懷疑之存在
          ，此外乙○查無其他本乎推理作用足以確證被告有罪之證據，參著首揭裁
          判意旨，被告犯罪應屬不能證明，爰諭知無罪。
四、移送併案審理意旨（按八十九年度偵字第一九五一○號、二○五一九號卷證資料
    相同）略以：被告涉嫌同時地侵占甲○○所遺失之票號ＭＡ0000000號支
    票，並予偽造填發，持向辛○○詐騙云云。就此支票，被告亦辯稱辛○○知悉壬○○有票，於本件公訴意旨所示之ＭＡ0000000票號支票退票之前，即託
    其向壬○○借票等語。姑不論所辯是否屬實，因起訴部分既已諭知無罪，與該併
    案審理部分，不生起訴效力一部及於全部之關係，乙○自不予審酌，附此敘明。
據上論斷，應依刑事訴訟法第三百零一條第一項，判決如主文。
本案經檢察官陳盈錦到庭執行職務
中    華    民    國      八十九      年    十二        月  二十六    日
                                      臺灣板橋地方法院刑事第庭
                                          法  官    陳  財  旺
右正本證明與原本無異。
如不服本判決，應於判決送達後十日內，向乙○提出上訴狀。
                                          書記官    張  惠  芳
中    華    民    國      八十九      年    十二        月    二十六    日


司法院資訊處製作；財團法人民間司法改革基金會備份。
